【裁判字號】    87,重訴更一,1
【裁判日期】    890229
【裁判案由】    分割共有物
【裁判全文】
臺灣雲林地方法院民事判決  八十七年度重訴更一字第一號
    原      告  斗南順安宮
    法定代理人  Ｂ○○
    訴訟代理人  Ｆ○○
    被      告  辛○○
    訴訟代理人  戌○○
    被      告  亥○○
                丁○○
    兼右一人    地○○
    訴訟代理人
    被      告  卯○○      住.
    訴訟代理人  酉○○○    住.
    被      告  辰  ○      住.
                子○○      住台北市○○○路○段九五巷一弄一一號
                癸○○      住.
                Ａ○○      住.
                寅○○      住.
                午○○      住.
                巳○○      住.
                黃○○      住台北市○○區○○街八十巷十一弄六號四樓
                玄○○      住台北市○○區○○街一七三號三樓
右當事人間請求分割共有物事件，被告對於民國八十六年十月十八日本院八十五年度
訴字第六０七號第一審判決提起上訴，經台灣高等法院台南分院於八十七年六月八日
以八十六年度重上字第八二號事件發回更審，本院判決如左：
    主      文
被告Ａ○○、寅○○、午○○、巳○○、黃○○、玄○○應就被繼承人張火盛所遺坐
落雲林縣斗南鎮○○段第五四五地號，地目建，面積０．一三五七公頃土地，應有部
分一００分之一辦理繼承登記。
前項繼承登記辦理完畢後，兩造共有前項土地，其分割方法如附圖甲案所示，即編號
Ａ部分面積０．一０九八公頃土地分歸原告取得；編號Ｂ部分面積０．００九四公頃
土地分歸被告辛○○、亥○○共同取得，並按應有部分各二分之一比例保持共有；編
號Ｃ部分面積０．０一０九公頃土地分歸被告丁○○、地○○、卯○○共同取得，並
按原應有部分比例保持共有；編號Ｄ部分面積０．００五六公頃土地分歸被告辰○、
子○○、癸○○、Ａ○○、寅○○、午○○、巳○○、黃○○、玄○○共同取得，並
按應有部分辰○、子○○、癸○○各四分之一，與分歸被告Ａ○○、寅○○、午○○
、巳○○、黃○○、玄○○公同共有之四分之一之比例保持共有。
訴訟費用由兩造依附圖所示原應有部分比例負擔。
    事    實
甲、原告方面：
    一、聲明：判決原物分割，分割採附圖甲案所示。
    二、陳述：
        (1)、坐落雲林縣斗南鎮○○段第五四五地號，地目建，面積０．一三五七公
            頃土地，為原告與被告辛○○、亥○○、辰○、子○○、癸○○、張火
            隆、地○○、卯○○、及被告Ａ○○、寅○○、午○○、巳○○、張麗
            珠、玄○○之被繼承人張火盛共有，其所有權應有部分分別為如附圖應
            有部分持分欄所示。
        (2)、前揭共有土地，原共有人張火盛已於民國八十三年二月十七日死亡，被
            告Ａ○○、寅○○、午○○、巳○○、黃○○、玄○○為其繼承人，被
            繼承張火盛所有權應有部分為一百分之一，惟其繼承人迄未辦理繼承登
            記，為此請求被告Ａ○○、寅○○、午○○、巳○○、黃○○、玄○○
            先辦理繼承登記，以免有礙分割。
        (3)、兩造並無不能不得分割之特約，亦無不能分割之情事，因無法協議分割
            ，因而提起本件訴訟。
    三、證據：提出戶籍謄本、繼承系統表、地籍圖謄本、土地登記簿謄本、地價證
        明書影本。
乙、被告辰○、子○○、癸○○、Ａ○○、寅○○、午○○、巳○○、黃○○、玄○○未於最後言詞辯論期日到場，惟其等於更審前之陳述及聲明如左：
    一、聲明：駁回原告之訴。
    二、陳述：惟如分割後，被告辰○、子○○、癸○○與繼承為公同共有之被告Ａ
        ○○、寅○○、午○○、巳○○、黃○○、玄○○願繼續保持共有，以利土
        地之日後規劃使用等語。
丙、被告辛○○、亥○○、丁○○、地○○、卯○○方面：
    一、聲明：駁回原告之訴。
    二、陳述：
        (1)、被告辛○○、亥○○方面：如分割，希望採乙案分割，其理由如下：本
            件共有土地，現僅有被告辛○○、亥○○家人居住於此，其他共有人皆
            未居住於共有土地上，如採乙案，並將Ｂ部分土地分配予被告辛○○、
            亥○○共有，因乙案Ｂ部分土地上，現無人建有房子，被告辛○○、張
            達寶二人分配該地後，可即時興建房屋使用；如採甲案，將Ｂ部分分配
            予被告辛○○、亥○○二人，因Ｂ部分土地，現由第三人建屋使用，如
            分配予被告辛○○、亥○○二人取得，則尚須拆除他人房屋，始能建屋
            居住，必費時曠日，有失公平。
        (2)、被告丁○○、地○○、卯○○方面：如分割，希望採甲案分割，因採此
            方案，原告與被告所分得土地，不致於有畸零地之情形，兩造皆可利用
            土地；如採乙案分割，被告辰○、子○○、癸○○、Ａ○○、寅○○、
            午○○、巳○○、黃○○、玄○○分得之Ｄ部分土地，其建築基地最小
            寬度未達三．五公尺，將成畸零地，難以利用。
丙、本院依原告聲請勘驗現場，並囑託雲林縣斗南地政事務所派員測量。
     理    由
壹、程序部分：
一、本件被告辰○、子○○、癸○○、Ａ○○、寅○○、午○○、巳○○、黃○○、
    玄○○未於最後言詞辯論期日到場，核無民事訴訟法第三百八十六條各款所列情
    形，爰依原告之聲請，由其一造辯論而為判決。
二、次按訴狀送達後，原告不得將原訴變更或追加他訴，但經被告同意或不甚礙被告
    之防禦及訴訟之終結者，不在此限。被告於訴之變更或追加無異議，而為本案之
    言詞辯論者，視為同意變更或追加。民事訴訟法第二百五十五條定有明文。本件
    分割共有物事件，於更審審理中，原起訴被告戊○○、庚○○、己○○、壬○○
    、Ｃ○○、宙○○、宇○○、未○○、丙○○、申○○、天○○、甲○○、Ｅ○○、乙○○、丑○○、Ｄ○○等人已將其共有土地應有部分移轉登記予原告所有
    ，原告乃於八十八年八月三十一日具狀為訴之變更，並請求對本件其餘共有人即
    本件被告繼續審理，原告此項訴之變更，符合共有物分割事件之當事人適格，自
    不礙被告之防禦及訴訟之終結，應予准敘，先予敘明。
貳、實體部份：
一、按各共有人除因物之使用目的不能分割，或契約定有不分割之期限者外，得隨時
    請求分割共有物；因繼承、強制執行、公用徵收、或法院之判決，於登記前已取
    得不動產物權者，非經登記不得處分其物權，民法第八百二十三條第一項、第七
    百五十九條分別定有明文。又分割共有物，性質上為處分行為，依民法第七百五
    十九條規定，共有不動產之共有人中有人死亡時，於其繼承人未為繼承登記前，
    不得分割共有物，最高法院復著有六十九年台上字第一Ｏ一二號判例可供參循。
二、本件原告主張：坐落雲林縣斗南鎮○○段第五四五號土地、地目建、面積０．一
    三五七公頃土地為兩造所共有，各人應有部分比例詳如附表持分欄所示。
    原共有人張火盛已於民國八十三年二月十七日死亡，被告Ａ○○、寅○○、午○○、巳○○、黃○○、玄○○為其繼承人，應繼承張火盛所有權應有部分一百分
    之一，惟渠等迄未辦理繼承登記，且兩造間並未訂有不分割之期限，亦無因物之
    使用目的不能分割，因共有人間意見不一，致無法協議分割等情，業據原告提出
    土地登記簿謄本、繼承系統表、戶籍謄本為證，復為到場被告所不爭執，自堪信
    原告之主張為實在。茲兩造既無法協議分割，原告請求被告Ａ○○、寅○○、午
    ○○、巳○○、黃○○、玄○○辦理繼承登記，及請求判決原物分割系爭土地，
    揆諸首揭說明，於法尚無不合，應予准許。
三、次按裁判分割共有物定分割方法，應由法院斟酌當事人之意見、共有物之性質、
    經濟效用、土地整体之利用價值及全体共有人之利益等公平決之，為適當之分配
    ，不受任何共有之主張之拘束，有最高法院四十九年台上字第二五六九號判例足
    資參照。查系爭土地位於斗南鎮市區，地目建，編定為都市土地，略成四方形，
    其上建物均已老舊，南臨七．五米寬之武昌街道路，土地北鄰之同段五五一號土
    地為原告所有，東鄰之同段第五五三號土地，亦為原告占有建廟使用中，並有出
    入通道等情，已經原審及本院勘驗現場並囑託雲林斗南地政事務所派員測量屬實
    ，分別製有堪驗筆錄、土地複丈成果圖在卷可稽，兩造亦無爭執，堪認為真實。
    而本件分割，如採被告辛○○、亥○○所提附圖乙案分割結果，被告辰○、子○○、癸○○、Ａ○○、寅○○、午○○、巳○○、黃○○、玄○○分得共有土地
    位置，其建築基地最小寬度僅約二．七公尺，未達三．五公尺，依臺灣省畸零地
    使用規則第三條規定，將成畸零地，不便建築使用，自難利用，對被告辰○、子
    ○○、癸○○、Ａ○○、寅○○、午○○、巳○○、黃○○、玄○○等人，自非
    公允；如採附圖甲案分割，被告等人分得土地，皆面臨寬七．五公尺之武昌街，
    對外交通方便，土地利用價值各亦相當，且被告等人所分得土地，皆不致有畸零
    地之情事產生，應可充分利用土地，自堪稱允當；被告辛○○、亥○○二人雖稱
    ：如依此甲案分割，其等分得之土地位置，其上有第三人建屋占有使用中，尚須
    他人拆屋，伊等始能建屋云云，惟此一抗辯係另一法律事件，與本件土地分割事
    件所應考量、斟酌情事，並無牽涉。因此，本院審酌兩造之共有意願，及如採甲
    案分割，被告等對所分得土地，皆可充分利用等情，認以附圖所示甲案之方法為
    分割，堪稱允當，爰為判決分割如主文第二項所示。
四、又本件係因分割共有物而涉訟，被告之行為，可認為係按當時之訴訟程度為伸張
    或防禦權利所必要，故由勝訴之原告亦負擔一部訴訟費用，併此敘明。
五、據上論結，本件原告之訴為有理由，依民事訴訟法第三百八十五條第一項前段、
    第七十九條但書、第八十一條第二款、第八十五條第一項但書，判決如主文。
中      華      民      國    八十九    年      二      月    二十九    日
                                    臺灣雲林地方法院民事庭
~B法      官  黃峻隆
右為正本係照原本作成。
如對本判決上訴須於判決送達後二十日內向本院提出上訴狀。（須附繕本）
中      華      民      國    八十九    年      三      月      一      日
~B法院書記官  周玄鎮


司法院資訊處製作；財團法人民間司法改革基金會備份。
